臺灣彰化地方法院刑事判決　　　　　　　 93年度訴字第777號
公　訴　人　臺灣彰化地方法院檢察署檢察官
被　　　告　甲○○
選任辯護人　黃興木律師
　　　　　　黃仕勳律師
上列被告因業務過失致死案件，經檢察官提起公訴（九十三年度
偵續字第三八號），本院判決如下：
    主  文
甲○○無罪。
    理  由
一、公訴意旨謂以：被告甲○○係設於彰化縣二林鎮○○路○段
    二四九號「甲○○小兒科診所」（以下簡稱：甲○○診所）
    之醫師，係從事醫療業務之人。緣丙○○為曾義瑋（民國九
    十年十月十四日生，案發時為一歲之幼兒）之父，曾義瑋平
    日均由其祖父、母乙○○、丁○○負責照料，曾義瑋若有何
    不適，則均由被告甲○○負責看診。嗣曾義瑋於九十一年十
    月十七日，因出現發燒等症狀，乙○○、丁○○如往常將其
    帶往甲○○診所由被告甲○○醫治，經被告甲○○診斷後認
    曾義瑋為單純發燒及上呼吸道發炎，於開藥予曾義瑋服用後
    ，即由乙○○、丁○○帶回休養。至翌日（十八日）晚間七
    時許，曾義瑋除高燒不退外，又因食欲不佳，乙○○、丁○○乃再次將其帶往甲○○診所由被告甲○○醫治，被告甲○○於診斷時，雖已發覺曾義瑋口腔內出現潰瘍現象，並經由
    乙○○、丁○○告知曾義瑋食欲不佳，然被告甲○○於將曾
    義瑋留置觀察並施以靜脈輸液治療後，仍告知乙○○、丁○○謂曾義瑋上揭症狀均為感冒之症狀，本須較長時間方可痊
    癒，並於診療後，再次交由乙○○、丁○○將曾義瑋帶回休
 　 養。乃被告甲○○於九十一年十月十七、十八日，二次對曾
    義瑋施以診療時，本應依其醫療專業知識及注意行政院衛生
    署疾病管制局發布之「腸病毒腦炎重症患者臨床處理網要」
    注意並重視口腔潰瘍、發燒等均屬腸病毒感染之第一期症狀
    ，且每年十月為腸病毒流行高峰期，又腸病毒主要感染對象
    均為幼兒，而應為必要之醫療及預防行為，並應履行促使乙○○、丁○○對曾義瑋之注意義務。而當時情況並無不能注
    意之情形，竟疏未注意及時診斷曾義瑋所出現之上揭症狀均
    為感染腸病毒感染之第一期症狀，且亦疏未履行前揭注意及
    告知義務，致乙○○、丁○○經被告甲○○指示後，本於對
    被告甲○○醫療專業之信任，將曾義瑋帶回家中休養，且未
　　再回診或轉往其他醫院就診，始導致於同年月十九日，曾義
    瑋仍持續發燒，旋於十月二十日上午十時許，出現冒冷汗、
    嘴唇發白等症狀，乙○○、丁○○始警覺曾義瑋並非單純感
    冒，而於同日上午十一時許，迅將其緊急送往彰化基督教醫
    院二林分院治療。惟因到院時，曾義瑋已呈休克現象，經急
    救後轉送彰化基督教醫院，此時曾義瑋已呈現手足口病合併
    腦炎及肺出血等症狀，在施以靜脈免疫球蛋白、升壓藥治療
    後，病情仍持續惡化，經急救後仍於同日十六時四十分許不
    治死亡之結果。事後經病毒培養結果證實，曾義瑋死亡肇因
    於腸病毒七十一型感染。因認被告涉有刑法第二百七十六條
    第二項之業務過失致人於死罪嫌。
二、按犯罪事實應依證據認定之，無證據不得認定犯罪事實，又
    不能證明被告犯罪者，應諭知無罪之判決，刑事訴訟法第一
    百五十四條第二項、第三百零一條第一項分別定有明文。次
    按事實之認定，應憑證據，所謂證據，須適於為被告犯罪事
    實之證明者，始得採為斷罪資料，如未能發現相當證據，或
    證據不足以證明，自不能以推測或擬制之方法以為裁判基礎
    ；又認定不利於被告之事實，須依積極證據，苟積極證據不
    足為不利於被告事實之認定時，即應為有利於被告之認定，
    更不必有何有利之證據，最高法院五十三年臺上字第二七五
    ０號、三十年上字第八一六號、四十年臺上字第八六號分別
    著有判例可資參照。另刑法第十四條第一項之過失犯，以行
    為人對於結果之發生應注意，並能注意，而不注意為成立要
    件；且是否有預見之可能，為其是否能注意而不注意之先決
    問題（最高法院二十六年上字第一七五四號判例意旨參照）
    。末按刑法上之過失犯，以行為人對於結果之發生應注意並
    能注意而不注意，或雖預見其能發生，而確信其不發生，以
    致發生結果，且必須結果之發生，與行為人之欠缺注意，具
    有因果聯絡關係，始能成立。若行為人之行為，原不足引發
    結果，係因行為人以外之他人行為（包括被害人或第三人）
    而致發生，則與行為人之行為，並無相當因果關係，自難令
    其負擔刑責；又過失責任之有無，應以行為人之懈怠或疏虞
    與結果之發生，有無相當因果關係為斷。所謂相當因果關係
    ，即以所生之結果觀察，認為確因某項因素而惹起，又從因
    素觀察，認為足以發生此項結果，始克當之。即刑法上之過
    失，其過失行為與結果間，在客觀上有相當因果關係始得成
    立。而所謂相當因果關係，係指依經驗法則，綜合行為當時
    所存在之一切事實，為客觀之事後審查，認為在一般情形下
    ，有此環境、有此行為之同一條件，均可發生同一之結果者
    ，則該條件即為發生結果之相當條件，行為與結果即有相當
    之因果關係。反之，若在一般情形下，有此同一條件存在，
    而依客觀之審查，認為不必皆發生此結果者，則該條件與結
    果並不相當，不過為偶然之事實而已，其行為與結果間即無
    相當因果關係（最高法院二十三年上字第五二二三號、二十
    九年非字第五二號、五十八年臺上字第四０四號、七十六年
    臺上字第一九二號等判例意旨參照）。
三、本件公訴人認被告涉有刑法第二百七十六條第二項之業務過
    失致人於死罪嫌，無非係以上開事實依據被告甲○○之自白
    及證人乙○○、丁○○二人證述可知，被告甲○○於九十一
    年十月十七、十八日二次治療過程中，均判定死者曾義瑋之
    症狀為感冒，疏未盡對死者有感染腸病毒可能之注意及告知
    義務。又依財團法人彰化基督教醫院死亡證明書之記載可知
    ，死者係因腸病毒重症導致心肺衰竭死亡。另依行政院衛生
    署疾病管制局頒腸病毒腦重症患者臨床處理綱要，本件被告
    顯疏未注意死者所出現之發燒、口腔潰瘍等均屬腸病毒感染
    之第一期症狀。再依行政衛生署衛署醫字第０九二０二一七
    ０九四號函送之醫事審議委員會鑑定書定之結果亦認，被告
    未將死者在發病第二天（九十一年十月十八日）口腔出現潰
    瘍之症狀列入腸病毒感染診斷並告知此一可能，被告未診斷
    出及告知腸病毒感染，在處理上有瑕疵。且由行政院衛生署
    疾病管制局公佈之腸病毒問答集更可知，臺灣地區全年均有
    可能感染腸病毒，且每年十月為腸病毒流行高峰，被告為開
    業醫師，係從事業務之人，是其過失致死之犯嫌，堪以認定
    ，為其論據。
四、訊據被告甲○○固不諱言其係甲○○小兒科診所之醫師，並
    於九十一年十月十七日、十八日為告訴人丙○○之子即病童
    曾義瑋看診醫治等事實，惟堅詞否認有何業務過失致死之犯
    行，辯稱：伊在九十一年十月十七日看診時病童口腔沒有破
    ，十八日伊才發現病童口腔有破，伊確實有要病童回診追蹤
    ，且初期徵兆完全看不出來是腸病毒，因與感冒相同一樣是
    發燒、口腔發炎，胃口比較差，因當時病童情況非常穩定，
    且伊所開又僅是小診所沒有辦法檢查出病童確係感染腸病毒
    ，伊一定要有口足手長水泡、潰爛才會懷疑是腸病毒，是要
    有發現異常才會通報。伊看診時病童心跳、呼吸均正常，並
    沒有很厲害的嘔吐、臉色蒼白，異常的哭鬧及心跳呼吸加快
    ，且大部分的腸病毒感染均會治癒。病童在伊診所的診斷及
    治療過程中，經伊綜合考量結果給病童最適當的治療，伊覺
    得已盡到責任了，伊沒有過失等語。
五、本院查：
（一）：有關「腸病毒」之背景：
　、按依據行政院衛生署疾病管制局於九十三年三月所印製之
  「腸病毒防治工作計畫」第二頁內有關腸病毒特性及流行病學
  特徵所載：【腸病毒屬於小ＲＮＡ病毒科，包括小兒麻痺病毒
  共三型、克沙奇病毒有二十三種Ａ型及六種Ｂ型、伊科病毒共
  三十型及腸病毒共四型等，總共六十六種病毒。其中，最後被
  發現的腸病毒七十一型是目前已知的腸病毒當中，致病力特別
  高的一種，尤其是有關於神經系統方面的併發症】。從而由上
  述之內容可知「腸病毒」此一名稱包含之範圍甚廣，並非「腸
  病毒」一詞即等同於「腸病毒七十一型」，此有先予敘明之必
  要，以避免混淆對「腸病毒」一詞之認知。
　、再依同上「腸病毒防治工作計畫」第二頁內所記載：腸病
  毒的型別繁多，廣泛的分佈於全球，而且一直持續性的存在於
  人類之中，人類是已知的唯一宿主及感染源。目前除小兒麻痺
  病毒外，並無疫苗可以預防，也沒有特效藥可以殺滅人體內之
  感染病毒。另參酌以行政院衛生署疾病管制局於九十二年三月
　所印製之「腸病毒群感染（Ｅｎｔｅｒｏｖｉｒａｌ　ｉｎｆ
  ｅｃｔｉｏｎ）防治工作手冊」第三頁內有關腸病毒治療之記
　載：目前並沒有特效藥，只能採取支持療法，絕大多數患者會
  自行痊癒，對於極少數腸病毒重症患者之治療，以症狀治療為
  主，如退燒、止痛、預防與治療脫水－－－。可知「腸病毒」
  以目前之醫學治療上確實並無何「特效藥」，即使發現也只能
  採取支持療法（如退燒、止痛、預防與治療脫水）。
  、又依同上「腸病毒防治工作計畫」第三頁內所記載：臺灣
  地區依據八十七年至九十二年監測資料顯示幼童仍為感染併發
  重症及死亡之高危險群體，其重症病例之疾病致死率約為百分
  之二十五點七至十一點四，引起腸病毒感染併發重症之型別以
  腸病毒七十一型為主，一般腸病毒主要常見症狀為手足口病或
  疹性咽峽炎。至於通報個案之定義為：具有手足口病或疹
  性咽峽炎症狀之病例。腸病毒感染併發重症「可能病例」定義
  則為：（九十一年一月一日起適用）病例出現典型的手足口病
  或疹性咽峽炎、或與病例有流行病學上相關的腸病毒感染個
  案，同時併發腦炎、急性肢體麻痺症候群、肌抽躍、急性肝炎
  、心肌炎、心肺衰竭等嚴重病例。
（二）、有關本件之鑑定：
  本件依行政院衛生署九十四年四月十二日衛署醫字第０九四０
  二０二九三二號書函所附之行政院衛生署醫事審議委員會鑑定
  書（編號：0000000）所為之鑑定意見為：
  病童單純發燒及口腔內有潰瘍可以由許多原因所引起，例如
  疹、克沙奇病毒、伊哥病毒、腸病毒七十一型及自體免疫性
  病毒等引起，洪醫師從身體檢查，是無法直接診斷為腸病毒。
  但在臺灣地區，應該要將常見的腸病毒感染列入可能的原因之
  一。
  腸病毒之診斷並非一定要有皮疹，要確切診斷需靠咽部取檢
  驗體培養，而培養需要一星期才能得知結果。
  活動力良好與是否能診斷為腸病毒無關，早期腸病毒感染很
  多病人活動力也會良好。
  病童在十月十九日至二十日病情產生極大變化，應按洪醫師
  之指示回診追蹤，此時未就醫應是病童死亡之重要原因。
  何謂略有瑕疵，是指醫師在病歷記載中，未見告知鑑別診斷
  ，卻只要求病童回診追蹤，是上次謂有瑕疵的意思。
  病童於十月十七日出現發燒及口腔潰瘍，經醫師診斷為上呼
  吸道感染及口腔潰瘍，給予一般症狀治療及靜脈累點滴注射。
  病歷上醫師並未診斷出腸病毒感染，也未告知家屬相關腸病毒
  感染的應注意事項，腸病毒感染在早期有時不易診斷，需要等
  到口腔內有潰瘍及皮疹出現時，才比較容易被診斷，此病童在
  發病第二天口腔已出現潰瘍，此時應該要將腸病毒感染列入診
  斷並告知的可能之一。
  由病歷及家屬口述，病童在十月十七日至十月十八日病情，
  除了發燒外，病情並不嚴重，因此診治醫師無法在此時判斷病
  嬰的病情會有何改變。另外，病童在發病第三天有體力變差現
  象，此期間可能是病童病情發生變化的最重要時刻，但並沒有
  再至診所看診。因此診治醫師在處理上，除了未診斷出及告知
  腸病毒感染外，略有瑕疵，因腸病毒感染並沒有專一有效的藥
  物可以治療，因此，此病嬰在使用症狀藥物治療上，尚未發現
  有何疏失之處。
  綜上由上開醫審會之鑑定意見可知，被告在九十一年十月十七
  日、十八日二次診斷中，確是無法在當時判斷病童的病情會有
  何改變，且被告由病童身體檢查，是無法直接診斷為「腸病毒
  」，又被告二次為病童診斷後在使用症狀藥物治療上，亦無何
  疏失之處。
（三）、本件被告為病童看診與病童死亡之間有無相當因果關係
        之判斷：
  有關本件何謂略有瑕疵乙節，依上開醫審會鑑定書之說明，
  是指醫師在病歷記載中，未見告知鑑別診斷，卻只要求病童回
  診追蹤，是上次謂有瑕疵的意思。而本件被告依其所提出之病
  童曾義瑋九十一年十月十七日、十八日之看診處方簽所載，當
  時被告係認病童為「口腔潰瘍」、「瘢瘤」（詳見九十一年度
  他字第二六九七號偵查卷第四十二頁），而中之「口腔潰瘍」
  ，參酌以行政院衛生署疾病管制局於九十二年三月所印製之「
  腸病毒群感染（Ｅｎｔｅｒｏｖｉｒａｌ　ｉｎｆｅｃｔｉｏ
  ｎ）防治工作手冊」第二頁內有關「手足口病」與「疹性咽
  峽炎」之臨床症狀【「疹性咽峽炎：突發性發燒、厭食，嘔
  吐，咽峽部出現小水泡或潰瘍；病程四到六天，多數輕微無併
  發症，少數併發無菌性腦膜炎。」；「手足口病：發燒、手腳
  、口腔及臀部周圍出現稍微隆起的紅疹，其頂端大多有小水泡
  ，主要分布於口腔黏膜及舌頭，次為軟顎、牙齦和嘴唇，四肢
  則見於手掌、腳掌、手指及腳趾間；病程七到十天，常因口腔
  潰瘍而無法進食，有些需要住院給予點滴。】所載可知，「口
  腔潰瘍」顯然非等同於「手足口病」與「疹性咽峽炎」，應
  僅係其病灶之一而已。從而由此即可印證上開醫審會之鑑定書
  內何以會認定「病童單純發燒及口腔內有潰瘍可以由許多原因
  所引起，例如疹、克沙奇病毒、伊哥病毒、腸病毒七十一型
  及自體免疫性病毒等引起，洪醫師從身體檢查，是無法直接診
  斷為腸病毒。但在臺灣地區，應該要將常見的腸病毒感染列入
  可能的原因之一。」，然而依上開「但在臺灣地區，應該要將
  常見的腸病毒感染列入可能的原因之一。」記載，是否即可認
  定被告應負業務過失致死之刑責？此若由腸病毒之種類共有六
  十六種病毒，且「腸病毒」並非可等同於「腸病毒七十一型」
  觀之，再參酌以「腸病毒所產生之嚴重併發症大多以猝發型式
  突然出現（詳見九十一年度他字第二六九七號偵查卷第二十六
  頁，出處為「腸病毒腦炎重症患者臨床處理綱要」），則在被
  告從病童身體檢查，是無法直接診斷為腸病毒之情況下，如何
  直接認定被告之看診與病童之死亡間具有相當因果關係，此亦
  可由醫審會之鑑定書內所記載之「由病歷及家屬口述，病童在
  十月十七日至十月十八日病情，除了發燒外，病情並不嚴重（
  此部分亦經本院受命法官當庭勘驗九十一年十月十八日病童至
  被告診所看診之光碟片內容確認，詳見本院九十四年九月二十
  八日刑事勘驗筆錄），因此診治醫師無法在此時判斷病嬰的病
  情會有何改變。」乙節，可以得到佐證。
  依「腸病毒防治工作計畫」第三頁內所記載之「臺灣地區依
  據八十七年至九十二年監測資料顯示幼童仍為感染併發重症及
  死亡之高危險群體，其重症病例之疾病致死率約為百分之二十
  五點七至十一點四，引起腸病毒感染併發重症之型別以腸病毒
  七十一型為主」內容觀之，並非所有感染「腸病毒」甚或係「
  腸病毒七十一型」之人均會導致死亡。且參酌以行政院衛生署
  疾病管制局於九十二年三月所印製之「腸病毒群感染（Ｅｎｔ
  ｅｒｏｖｉｒａｌ　ｉｎｆｅｃｔｉｏｎ）防治工作手冊」第
  十頁至第十三頁之記載可知，腸病毒之治療有分四期，加上腸
  病毒感染並沒有專一有效的藥物可以治療，則病童在九十一年
  十月十九日（即第三天）依家屬口述可知有體力變差現象，故
  醫審會鑑定書內認「此期間可能是病童病情發生變化的重要時
  刻」，而此時被告又未為病童看診，無從進一步判斷病童之病
  灶，且醫審會之鑑定書內亦認被告於九十一年十月十七日、十
  八日對病童在使用症狀藥物治療上，並無何疏失。綜上被告於
  九十一年十月十八日後既未接觸病童及看診，而在此期間又可
  能是病童病情發生變化的重要時刻，則是否可以以此來推認被
  告於九十一年十月十七日、十八日之看診（無法直接診斷為腸
  病毒）、用藥（無何疏失）及未告知鑑別診斷（略有瑕疵）係
  惹起病童因腸病毒重症導致心肺衰竭死亡之因素。從而本件在
  經醫審會鑑定後，僅認被告在病歷記載中，未見告知鑑別診斷
  而略有瑕疵，然「過失」與「瑕疵」並非必然等同，是以本件
  顯尚缺乏「明確、直接、積極」之證據加以證明，從而在查無
  其他積極之證據足資證明下，尚不得以率以推測所得之「本件
  被告顯疏未注意死者所出現之發燒、口腔潰瘍等均屬腸病毒感
  染之第一期症狀及被告未將死者在發病第二天口腔出現潰瘍之
  症狀列入腸病毒感染診斷並告知此一可能」，為認定被告過失
  之依據。
  、至醫審會所認之「何謂略有瑕疵，是指醫師在病歷記載中
  ，未見告知鑑別診斷，卻只要求病童回診追蹤，是上次謂有瑕
  疵的意思。」乙節，只是在表示被告應如何可以提早及更完整
  確保病童家屬得知病童是否感染腸病毒（包括腸病毒七十一型
  ），並非明確直指本件病童曾義瑋係因被告「未見告知鑑別診
  斷，卻只要求病童回診追蹤」而導致曾義瑋死亡，是以此部分
  所謂「略有瑕疵」與本件病童曾義瑋因「腸病毒七十一型感染
  導致心肺衰竭死亡」間尚無何關聯性，自與本件判斷被告是否
  涉及業務過失致人於死犯行無關，併此敘明。
六、本件有關被告甲○○於九十一年十月十七、十八日二次治療
    病童曾義瑋之過程中是否涉有過失，誠如行政院衛生署九十
    四年四月十二日衛署醫字第０九四０二０二九三二號書函所
    附之行政院衛生署醫事審議委員會鑑定書（編號：0000
    000）內所言：「何謂略有瑕疵，是指醫師在病歷記載中
    ，未見告知鑑別診斷，卻只要求病童回診追蹤，是上次謂有
    瑕疵的意思；及病童在十月十九日至二十日病情產生極大變
    化，應按洪醫師之指示回診追蹤，此時未就醫應是病童死亡
    之重要原因。」，且經本院綜觀全部病歷資料及卷附醫學資
    料後，本院認尚查無任何積極證據足資證明病童確係因被告
    二次看診後，因被告疏未告知鑑別診斷，最後致使病童因腸
    病毒重症導致心肺衰竭死亡，本院認被告上開所辯諸節尚可
    採信，即被告所為之二次看診診療與病童曾義瑋死亡之結果
    間顯無相當之因果關係。從而本件情形與刑法過失之構成要
    件尚不符合，揆諸上揭判例意旨，自不能以推測或擬制之方
    法，遽令被告負業務過失致死之罪責。此外，復查無任何其
    他積極證據足資證明被告有何如公訴人所指訴之業務過失致
    人於死犯行，不能證明被告犯罪，揆諸上揭說明，自應為被
    告無罪之諭知，以免冤抑。
據上論斷，應依刑事訴訟法第三百零一條第一項，判決如主文。
本案經檢察官鮑慧忠到庭執行職務。
中　　華　　民　　國　九十四　年　十一　　月　　十 　日
                  刑事第二庭    審判長  周淡怡
                                法  官  吳永梁
                                法  官  許旭聖
以上正本證明與原本無異。
如不服本判決，應於判決送達後十日內，向本院提出上訴狀（須
附繕本），上訴於臺灣高等法院臺中分院。
中　　華　　民　　國　九十四　年　十一　　月　　十 　日
                                書記官  黃幼華
